【裁判字號】    98,消債抗,4
【裁判日期】    980828
【裁判案由】    更生事件
【裁判全文】
臺灣臺東地方法院民事裁定             98年度消債抗字第4號
抗  告  人  甲○○
                    送達代收.
上列抗告人因聲請消費者債務清理條例之更生事件，對於中華民
國98年2月6日本院所為97年度消債更字第57號裁定，提起抗告，
本院裁定如下：
    主  文
抗告駁回。
抗告程序費用新臺幣壹仟元，由抗告人負擔。
    理  由
一、抗告意旨略以：(一)抗告人平均每月收入約新臺幣（下同）39
    ,781 元。原審誤認：黃碧美（即抗告人之母）名下有價值
    合計新臺幣（下同）2,268,280元之不動產3筆，其所有權人
    係中華民國，並非黃碧美。另登記在黃碧美名下之汽車1輛
    ，係抗告人之弟弟以黃碧美之名義購買，亦非黃碧美所有。
    又黃盛華（即黃碧美之弟、抗告人之舅舅）與抗告人同住，
    彼此間有家長家屬關係，黃盛華因腦出血就院，致不能工作
    ，且黃春蘭（即黃盛華之女）、黃天來（即黃盛華之子）又
    棄黃盛華於不顧，故抗告人自有扶養黃盛華之義務。至於田
    中玉（即抗告人之父）於民國96年7月17日死亡後，抗告人
    雖曾拋棄繼承，但為免拖累田中玉在中區漁會貸款之擔保人
    黃瑞菊，故抗告人迄今仍負擔田中玉在前揭漁會每月應清償
    之貸款約9,200元。故以抗告人每月收入39,781元，扣除抗
    告人之基本生活費8,106元、對黃碧美之扶養費5,157元、對
    黃盛華之扶養費5,157元、清償田中玉之貸款9,200元後，餘
    款僅為12,161元。(二)抗告人曾於95年12月5日與京城商業銀
    行股份有限公司（即最大無擔保債權銀行）達成：自95年12
    月起、分120期、0利率、每月10日以16,709元依各債權銀行
    債權金額比例清償各項債務，至全部清償為止之協議（下稱
    系爭協議），但以抗告人每月僅餘12,161元，顯不足清償依
    系爭協議所訂每月應付之款項，致抗告人自96年9月起即未
    再繼續清償，實因不可歸責於己之事由，致履行顯有重大困
    難。(三)而原審未考量上情，逕駁回抗告人更生之聲請，顯有
    未當，爰提起抗告，並聲明求為裁定：(一)駁回原裁定，(二)准
    予開始更生程序之裁定。
二、按(一)「關於更生或清算之程序，除本條例別有規定外，準用
    民事訴訟法之規定。」，消費者債務清理條例（下稱同條例
    ）第15條定有明文。另「抗告，除本編別有規定外，準用第
    三編第一章之規定。」、「除本章（係指第二審程序）別有
    規定外，前編第一章、第二章之規定，於第二審程序準用之
    。」、「當事人主張有利於己之事實者，就其事實有舉證之
    責任」，民事訴訟法第495條之1第1項、第463條、第277條
    分別定有明文。(二)次按消費者債務清理條例之立法意旨：乃
    「為使負債務之消費者得依本條例所定程序清理其債務，以
    調整其與債權人及其他利害關係人之權利義務關係，保障債
    權人之公平受償，謀求消費者經濟生活之更生及社會經濟之
    健全發展，特制定本條例。」，同條例第1條定有明文。據
    此，聲請人應秉持本條例之精神，不宜持續過去奢侈、浪費
    或不必要之花費，對於日常之開銷，除不應過於浮寬外，應
    僅於得維持聲請人基本生活所需之範圍內，為必要之支出，
    應為灼然。經查：
  (一)按內政部主計處公佈之98年度臺灣省每人每月最低之生活費
    標準為9,829元（已包含居住費用，故不得再另列房貸金額
    ，見本院卷第20頁：歷年最低生活費一覽表），故除有特殊
    之情況外，抗告人自宜以該數額，作為每月支出之標準，故
    抗告人以8,106元作為每月之支出金額，應可採信。
  (二)抗告人自承每月平均收入為39,781元（見本院卷第3頁），
    核與抗告人所提中華郵政股份有限公司郵政存簿儲金簿、臺
    灣銀行綜合存款存摺｛見原審卷（下同）第20頁至第23頁｝
    影本所載（即抗告人於96年計有退役俸286,224元、退撫基
    金157,176元、年慰問金33,970元）合計收入為477,370元（
    即每月平均收入為39,781元）之情相符，應堪認定。
  (三)按「受扶養權利者，以不能維持生活而無謀生能力者為限。
    前項無謀生能力之限制，於直系血親尊親屬，不適用之。」
    ，民法第1117條定有明文。又「左列親屬，互負扶養之義務
    ：一、直系血親相互間。二、夫妻之一方與他方之父母同居
    者，其相互間。三、兄弟姊妹相互間。四、家長家屬相互間
     。」（民法第1114條）。另「家長家屬相互間依民法第111
     4條第4款之規定，雖負扶養之義務，而在家屬相互間，則
    除夫妻間應依關於負擔家庭生活費用之規定辦理外，如無同
    條第1款至第3款所列親屬關係，自不負扶養之義務。」，最
    高法院27年上字第1412號判例要旨可資參照。經查：(1)黃碧
    美（即抗告人之母、35年8月出生）年逾63歲，名下除有國
    瑞82出廠1794CC之汽車1輛、價值合計2,268,280元之不動產
    3筆（即坐落「臺東縣鹿野鄉○○○段177地號、194之1地號
    、197之1地號，下稱系爭土地）外，96年度所得為65,911元
    等情，有財政部臺灣南區國稅局於97年10月9日所核發之財
    產歸屬資料清單、96年度綜合所得稅各類所得資料清單影本
    在卷可稽（第41頁至第42頁），故依前揭規定，黃碧美自無
    不能維持生活，而應受抗告人扶養之情，應堪認定。至於抗
    告人所辯：系爭土地所有權人係中華民國，而非抗告人所有
    乙情，並提出土地謄本影本為證（本院卷第11頁至第13頁）
    ，惟查前揭土地謄本所載係：「花蓮縣玉里鎮○○○段194
    、177、197地號土地，核與系爭土地之坐落地相異，故抗告
    人所辯顯有誤會甚明。(2)另抗告人並非黃盛華（即黃碧美之
    弟、抗告人之舅舅）之家長，彼此間雖有家屬關係（第25頁
    ：戶籍謄本），但無民法第1114條第1款至第3款所示之親屬
    關係，故抗告人在法律上自無庸扶養黃盛華之義務，應為昭
    然。(3)至於田中玉（即抗告人之父）於96年7月17日死亡後
    ，抗告人既已為拋棄繼承之聲明，並經本院以96年繼字第15
    7號准予備查在案（第65頁：本院當事人查詢清單），故抗
    告人即無庸再對田中玉之債務負任何責任，應無疑義。據此
    ，抗告人主張：為免拖累田中玉之擔保人對田中玉相關債務
    之負擔，乃清償有關田中玉之貸款，並將之作為生活支出之
    一部分乙節，應無可採。(4)故抗告人以每月平均39,781元之
    收入，扣除自承每月8,106元之支出後，餘款尚有31,675元
    乙情，應堪認定。
三、「債務人與金融機構協商成立者，不得聲請更生或清算。但
    因不可歸責於己之事由，致履行顯有重大困難者，不在此限
    」、「本條例施行前，債務人依金融主管機關協調成立之中
    華民國銀行公會會員，辦理消費金融案件無擔保債務協商機
    制與金融機構成立之協商，準用前項之規定」，同條例第5
    項至第6項分別定有明文。經查：以抗告人每月仍有31,675
    元之剩餘款項，業如前述，核無不能清償依系爭協議，每月
    應繳16,709元之款項。故抗告人自96年9月起即未能繼續履
    行依系爭協議按月應繳之款項，顯係可歸責於抗告人之事由
    ，致其履行顯有重大困難乙情，應勘認定。
四、綜上所述，抗告人除提出前揭抗告意旨所述之情外，並未舉
    證另有其他係因不可歸責於己之事由，致其履行顯有重大困
    難等特殊情況及證據資料，供本院審酌。從而，原審以：抗
    告人平均每月收入，扣除每月必要支出後，尚有可支配餘額
    以供清償協商債務，惟抗告人卻不再繼續履行，顯無不可歸
    責於己之事由，致履行顯有重大困難者之情形，而駁回抗告
    人更生之聲請，核無違誤。抗告意旨指摘原裁定不當，求予
    廢棄另為裁定，為無理由，應予駁回。
五、據上論結，本件抗告為無理由，依消費者債務清理條例第15
    條，民事訴訟法第495條之1第1項、第449條第1項、第95條
    、第78條，裁定如主文。
六、至於抗告人若有新發生不能清償債務或有不能清償之虞之事
    實時，自得據以再聲請更生程序，自屬當然，附此敘明。
中    華    民    國    98    年     8    月    28    日
                    民事庭  審判長法  官  陳銘珠
                                  法  官  蔡玉雪
                                  法  官  陳兆翔
以上正本證明與原本相符。
本裁定不得抗告。
中    華    民    國    98    年     8    月    28    日
                                  書記官  林建成


司法院資訊處製作；財團法人民間司法改革基金會備份。
